【裁判字號】    94,勞簡上,1
【裁判日期】    990714
【裁判案由】    給付資遣費
【裁判全文】
臺灣嘉義地方法院民事判決             94年度勞簡上字第1號
上  訴  人  中興商業銀行股份有限公司
法定代理人  甲○○
訴訟代理人  林彥百律師
被  上訴人  乙○○
上列當事人間請求給付資遣費事件，上訴人對於中華民國94年2
月16日本院嘉義簡易庭94年度嘉勞簡字第1號第一審判決提起上
訴，本院第二審合議庭於99年6月30日言詞辯論終結，判決如下
：
    主  文
上訴駁回。
第二審訴訟費用由上訴人負擔。
    事實及理由
壹、被上訴人起訴主張：
一、按工資由勞雇雙方議定之，勞動基準法（下稱勞基法）第21
    條前段定有明文。本件被上訴人自民國84年7 月31日任職於
    上訴人嘉義分行，上訴人於90年9 月起，未經被上訴人同意
    ，將其每月薪資新台幣（下同）30,050元單方減薪，每月扣
    減857元，並拒未發放90年度中秋節獎金15,025 元（為每月
    薪資之2分之1），然年節獎金係定明於員工手冊中之各項福
    利簡介，亦屬契約內容之一部，為工資之一部分，上訴人未
    經被上訴人之同意，擅自減薪與不核發中秋節獎金，其片面
    之行為應不發生效力，上訴人仍應給付被上訴人自90年9 月
    起至同年12月止，每月違法扣減之薪水3,428元（857×4 ＝
    3,428）元與中秋節獎金15,025元。
二、又上訴人違法減薪及不核發獎金，並任意將被上訴人由嘉義
    分行調職至台南區個人金融中心，違反勞動法令，構成勞基
    法第14條第1 項第5款、第6款之事由，被上訴人於勞基法第
    14條第2 項所定之除斥期間30日內透過嘉義市政府表示異議
    ，並召開勞資爭議協調會未果，而上訴人於伊離職前仍繼續
    違反勞動契約，是被上訴人有依法終止契約之形成權，於90
    年12月21日向上訴人表示終止勞動契約，並未逾前揭除斥期
    間，有最高法院92年度台上字第1779號民事判決可參，故自
    84年7月31日任職至90年12月21日離職，總計年資為6年5 個
    月，以被上訴人每月薪資為30,050元計算，資遣費應為192,
    821 元〔（6×30,050）＋（5/12×30,050）= 192,821〕，
    乃向上訴人請求給付資遣費、扣薪及中秋節獎金，上訴人竟
    回覆已逾期限而拒付，爰依法請求上訴人給付上開金額。
三、對於原審判決上訴人應給付被上訴人短發之薪資3,428 元、
    資遣費189,613 元，並駁回被上訴人其餘請求，並無意見。
    並聲明：上訴駁回；第二審訴訟費用由上訴人負擔。
貳、上訴人除原審抗辯外，茲補稱：
一、按勞基法之立法目的為規定勞動條件最低標準，保障勞工權
    益，加強勞雇關係，促進社會與經濟發展，有勞基法第1 條
    第1 項規定參照。是依據該法處理有關勞雇雙方爭執時，應
    整體客觀衡量，始不失公平合理。查本件上訴人因財物虧損
    受中央存款保險公司接管，係客觀存在事實，原審驟將上訴
    人發生鉅額虧損歸責於管理階層爆發弊案，是虧損之發生乃
    自身所致，上訴人自不得再主張適用情事變更原則以減少薪
    資給付等語，尚乏所據。上訴人既確已財務虧損嚴重，營運
    又顯呈緊縮現象，則採行依職等全面減薪因應，揆諸前揭立
    法精神，尚應無違，故所應審究者為調降幅度是否不符比例
    。觀諸被上訴人每月減少薪資為857 元，較其原薪資30,050
    元，被上訴人所受不利益，應未超出一般社會通念之程度。
    是以，上訴人依情事變更原則，為調降薪資給付之作為，尚
    屬適法。另勞基法第14條第1項第5 款前段、第4項雖明文賦
    予勞工因雇主不依勞動契約給付工作報酬，得終止契約請求
    資遣費權利，然其立法意旨在於勞工於此種情況下不受原勞
    動契約拘束，而能迅速另謀適當工作，避免生活陷於困難。
    查，本件上訴人係為因應財務虧損及營運緊縮，始不得已全
    面依職等減薪，而被上訴人被扣減之薪資僅857 元，客觀上
    當不致於影響其生活之維持，故被上訴人持之為契約終止之
    事由，顯非適法；退萬步言，縱認本件薪資之扣減對被上訴
    人之財產權有損，亦當以填補其損害為適當，被上訴人主張
    終止契約，進而為資遣費之請求，與立法本旨有違。
二、次按二人互負債務，而其給付種類相同，並均屆清償期者，
    各得以其債務，與他方之債務，互為抵銷。但依債之性質不
    能抵銷者，不在此限，民法第334條第1項定有明文。復按被
    告對於原告起訴主張之請求，提出抵銷之抗辯，祇須其對於
    原告確有已備抵銷要件之債權即可，至原告對於被告所主張
    抵銷之債權曾有爭執，或被告已另案起訴請求，均不影響被
    告抵銷權之行使（有最高法院67年台上字第1647號判例可參
    ）。又抵銷不以雙方之債權明確為要件，故損害賠償債權當
    事人間，雖於其成立或範圍有所爭執，亦非必俟判決確定後
    始得抵銷（有最高法院22年上字第1112號判例參照）。查，
    被上訴人於另案鈞院93年度重訴字第114 號損害賠償事件，
    須與其他侵權行為人分別連帶給付上訴人3,597,036元、2,7
    65,370元、4,715,748 元。為此，退萬步言，縱被上訴人上
    開資遣費、被扣減薪資損害等請求成立，上訴人爰依法對被
    上訴人上開主張之金額範圍，為抵銷之主張。並聲明：(1)原
    判決除免假執行部分外關於命上訴人給付被上訴人 193,041
    元及其法定利息與該部分假執行之宣告暨命負擔訴訟費用部
    分之裁判均廢棄；(2)上開廢棄部分，被上訴人在第一審之訴
    及其假執行之聲請均駁回；(3)第一、二審訴訟費用由被上訴
    人負擔。
、本件依民事訴訟法第270條之1第1項第3款規定，整理並協議
    兩造不爭執事項暨簡化爭點為：
一、兩造不爭執之事項
  (一)被上訴人自84年7 月31日起至90年12月22日止，任職於上訴
    人，其任職年資為6年5個月，其於離職前5 個月之平均工資
    為29,550元。
  (二)被上訴人於90年6 月至12月每月薪資為30,050元，而上訴人
    自90年9月至同年12月，每月扣減被上訴人薪資857元，共計
    扣減3,428 元，且上訴人亦未發放90年度之中秋節獎金。上
    開每月扣減薪資857元之事實，被上訴人於90年8月30日即已
    知悉。
  (三)上訴人於90年9 月11日通知被上訴人自嘉義分行調任至台南
    區個人金融中心，被上訴人則於90年12月21日向上訴人申請
    離職。
  (四)上訴人於另案損害賠償事件中，請求被上訴人與其他被告應
    分別連帶給付上訴人3,597,036元、2,765,370元、4,715,74
    8 元，惟經本院93年度重訴字第114號於99年4月30日判決駁
    回上訴人關於被上訴人部分之訴。
二、經兩造協議簡化之爭點
  (一)上訴人主張依情事變更原則，得對被上訴人片面減薪，及被
    上訴人依法並無終止勞動契約的事由，不得請求資遣費，是
    否有理由？
  (二)上訴人以本院93年度重訴字第114 號請求被上訴人給付之金
    額，於本件主張抵銷，是否有理由？
肆、本院得心證之理由：
一、按民法第227條之2第1 項規定，契約成立後，情事變更，非
    當時所得預料，而依其原有效果顯失公平者，當事人得聲請
    法院增減其給付或變更其他原有之效果。該條乃係按88年 4
    月21日修正前民事訴訟法第397 條立法體例而增訂，即所謂
    之情事變更原則，依其立法理由記載，情事變更純屬客觀之
    事實，當無因可歸責於當事人之事由所引起之事例，最高法
    院94年度台上字第2367號裁判要旨可資參照。本件上訴人主
    張其因財務虧損嚴重而受中央存款保險公司接管，係客觀存
    在事實，其營運復呈緊縮現象，乃採行依職等全面減薪因應
    ，因此處理有關勞雇雙方薪資爭執時，應整體客觀衡量，與
    勞基法之立法精神並無相違云云。然查，依銀行法第3 條規
    定，上訴人倘經主管機關核定，即可經營收受支票存款、受
    託經理信託資金、發行金融債券、辦理放款、辦理票據貼現
    、投資有價證券、辦理國內外匯兌、承銷及自營買賣或代客
    買賣有價證券、辦理債券發行之經理及顧問事項等各類業務
    ，其經營之業務顯然具有相當之專業性。而上訴人既屬營利
    事業機構，其能否獲利、是否因投資判斷失誤、或因為人謀
    不臧而發生鉅額虧損，皆是其專業判斷風險及內部控管之問
    題，上訴人於投資判斷精準時既蒙受獲利，則於其判斷失誤
    或內部管理發生弊端產生損失時，亦應由上訴人自行吸收或
    分散。簡言之，上訴人營業虧損之原因，不論係因投資判斷
    失誤或人謀不臧所致，皆屬可歸責於上訴人之事由，然民法
    第227條之2第1 項之情事變更原則，必須係契約成立後所發
    生之事由，皆不可歸責於雙方當事人，始有適用之餘地。因
    此，上訴人既為營利事業機構，其因營運可能產生之虧損風
    險，係屬可歸責於上訴人之事由，並無適用民法第227條之2
    第1 項情事變更原則之餘地，故其主張依情事變更原則，調
    降被上訴人薪資給付應屬適法云云，自無可採。
二、次按工資應由勞雇雙方議定之，勞基法第21條第1 項前段定
    有明文。即工資為勞工及其家屬維持生活之重要資源，故工
    資之變動，應先徵得勞方之同意，始符法意。本件上訴人未
    經被上訴人同意，片面減少工資，已違反上述規定，應不生
    效力，被上訴人單純之受領及閱覽公告，不能認為已經默示
    同意，況被上訴人於90年9 月19日即向嘉義市政府陳情，表
    示上訴人違反勞動契約，是被上訴人雖有領取薪資，惟就上
    訴人片面減薪之行為，並無同意之意。是上訴人於90年9 月
    至12月，未經被上訴人同意，每月減少被上訴人薪資857 元
    ，對被上訴人不生效力，被上訴人請求上訴人給付3,428 元
    （857×4= 3428），為有理由，應予准許。
三、復按，雇主不依勞動契約給付工作報酬者，勞工即得不經預
    告終止勞動契約；第17條規定（雇主終止勞動契約應發給勞
    工資遣費）於本條終止契約準用之，勞基法第14條第1項第5
    款前段、第4 項，亦分別規定甚明。所謂不依勞動契約給付
    工作報酬，包括給付不完全及給付遲延在內，俾使勞工得於
    此種情形下不受原勞動契約之拘束，迅速另謀適當之工作，
    以免生活陷於困難。蓋工作報酬乃勞工生計之唯一來源，為
    保障勞工基本生存權益，特設此種規定，是一旦雇主違反此
    一規定，勞工即依法取得契約之終止權，且無除斥期間之限
    制。上訴人未經被上訴人同意擅自減薪之行為，符合勞動基
    準法第14條第1項第5款前段之規定，且無除斥期間之限制，
    是被上訴人依勞基法第14條第1項第5款前段終止勞動契約，
    自屬可採，且依同法第14條第4 項規定，被上訴人自得依法
    請求上訴人給付資遣費。而被上訴人自84年7 月31日起90年
    12月21日止於上訴人公司工作，其年資為6年5個月，其於離
    職前5 個月之平均工資為29,550元之事實，有上訴人員工薪
    資清單及員工離職證明書附卷足憑（詳原審卷第8 、12頁）
    ，且為兩造所不爭執，堪信屬實，故被上訴人得請求之資遣
    費應為189,613元【（29550×6）＋（29550×5/12）=18961
    3】。
四、至於上訴人復主張被上訴人擔任初級業務員，負責放款調查
    、估價、核放之業務，惟未能確實審查，致上訴人蒙受損失
    ，乃依侵權行為之法律關係，另案起訴請求被上訴人乙○○
    賠償6,795,500元，並由本院以93年度重訴字第114號損害賠
    償事件受理，上訴人乃以該案請求被上訴人給付之金額，於
    本件主張抵銷等語。惟查：
  (一)上訴人於本院93年度重訴字第114 號損害賠償事件中，主張
    其因被上訴人之侵權行為致其受有損害，並其已將其中19筆
    貸款（借款人黃明禎、蕭炳裕之貸款除外）債權讓與訴外人
    力興公司等語，則上訴人於該案中主張被上訴人超貸致其受
    有損害乙事，自應由上訴人舉證證明確有超貸之事實、因該
    超貸事實所受損害及其金額。而上訴人於該案中雖主張以「
    借款人原呆帳金額」扣除「力興公司購得該債權之金額」之
    差額，即為上訴人所受之損害，惟「呆帳金額或預估損害額
    」僅係經過上訴人評估無法回收之債權，其是否即為被上訴
    人之侵權行為所造成之損害，兩者間有無有相當因果關係，
    仍應由上訴人舉證證明之。詳言之，「呆帳金額或預估損害
    額」為上訴人自行評估認定，尚難據以認定係上訴人實際所
    受之損害金額。蓋造成呆帳之因素有多種多樣，例如：經濟
    景氣與否、不動產擔保品之漲跌及借款人個人貸款後經濟狀
    況之變動等等，因此，正常而非為超貸之貸款案亦常發生呆
    帳之情形，尚難以上訴人自行認定之呆帳金額，逕認為有超
    貸之事實及因此受有各該金額之損害。況上訴人將部分債權
    讓與第三人力興公司時尚有擔保品，亦有部分貸款之擔保物
    迄未處分，則上開擔保物之價值為何，涉及後續之清償可能
    性及上訴人實際所受之損害範圍。上訴人未舉證證明上開擔
    保物權之確實價值，逕以其內部核算之之呆帳金額作為其所
    受損害之金額，自無可採。
  (二)上訴人於另案中復主張將其中19筆借款債權讓與第三人力興
    公司，則其所列各呆帳金額扣除力興公司之購買金額，即為
    上訴人所受之實際損害云云。然查，上訴人與力興公司間就
    上開19筆貸款債權之買賣金額，為雙方基於契約自由合議訂
    出之價額，且上訴人為避免向債務人追索或拍賣擔保物之繁
    瑣，或為包裹式的將無擔保債權與有擔保債權一併出售，而
    將債權及其擔保物權以低於原債權金額之方式出售，亦不無
    可能。本件上訴人係以不到2 成之價格，將上開19筆借款債
    權（包括部分擔保債權）讓與力興公司，其讓與之金額，顯
    然低於借款債權金額，故上訴人主張其自行認定之呆帳金額
    扣除力興公司購買金額，即為其所受損害金額云云，顯然無
    足憑採。基上，上訴人雖主張其就各該借款因超貸而受有損
    害，但並未舉證證明其確受有損害及其金額，其請求被上訴
    人賠償其損害云云，殊屬無據，本院93年度重訴字第114 號
    事件亦判決駁回上訴人關於被上訴人部分之請求，有上開判
    決附卷可稽。職是，上訴人另案對被上訴人損害賠償之請求
    ，既經駁回，則上訴人於本件以之主張抵銷，洵非可採。
伍、綜上所述，被上訴人請求上訴人給付扣減之薪資、資遣費及
    法定利息，洵屬有據。故被上訴人請求上訴人給付扣減之薪
    資3,428元及資遣費189,613元，暨薪資部分自90年12月22日
    起、資遣費部分自91年1 月22日起，均至清償日止按年息百
    分之5 計算之利息，為有理由，應予准許，逾此部分之請求
    ，為無理由，應予駁回。原審判命上訴人應給付被上訴人19
    3,041元，及其中3,428元自90年12月22日起至清償日止，其
    中189,613元自91年1月22日起至清償日止，均按年息百分之
    5計算之利息，並駁回其餘請求，且依民事訴訟法第389條第
    1項第3款規定，以本件為適用簡易訴訟程序而為上訴人敗訴
    之判決，故依職權宣告假執行，於法並無不合。上訴人上訴
    意旨仍執前詞指摘原判決不當，求予廢棄改判，為無理由，
    應駁回其上訴。
陸、本件待證事實已臻明確，兩造其餘之攻擊防禦方法及舉證，
    經本院斟酌後，認於判決結果已不生影響，爰不一一詳為論
    述。
柒、據上論結，本件上訴為無理由，依民事訴訟法第436條之1第
    3項、第449條第1項、第78條，判決如主文。
中    華    民    國    99    年     7    月    14    日
                  民二庭審判長法  官  曾文欣
                              法  官  柯月美
                              法  官  林中如
以上正本係照原本作成
本件不得上訴
中    華    民    國    99    年     7    月    14    日
                              書記官  黃意雯

司法院資訊處製作；財團法人民間司法改革基金會備份。
